臺灣臺北地方法院民事判決　九十年度訴字第五六六二號
　　原　　　告　劉耀仁即祭祀公業劉榮公管理人
　　　　　　　　乙○○
　　法定代理人　甲○○
右當事人間返還不當得利事件，本院判決如左：
    主      文
原告之訴及假執行之聲請均駁回。
訴訟費用由原告負擔。
    事      實
甲、原告方面：
壹、聲明：
一、被告應給付原告新台幣（下同）一千七百萬九千一百五十八元及自起訴狀繕本送
    達翌日起至清償日止，按年息百分之五計算之利息。
二、願供擔保，請准宣告假執行。
貳、陳述：
一、坐落台北縣新店市○○段五○九、五一○（即重測前為大坪林段十二張小段一一
    二─一、一一二─二）等地號土地為祭祀公業劉榮公所有，詎遭被告無權占用後
    闢為台北縣新店市○○路道路、埋設排水溝等地下設施物，供公眾通行、使用，
    並由被告管理、養護，被告雖於九十年五月二十九日以九○北縣店工字第一九八
    一五號函謂系爭二筆土地均已透過協議價購方式取得，且其中系爭建國段五○九
    地號之補償費已領，另建國段五一○地號未領。惟祭祀公業劉榮公根本未與被告
    就系爭土地締結買賣契約，亦未領到任何價款，被告所稱，顯然不實，被告所為
    乃無權占用系爭土地，無權占用他人土地者，可獲得相當於租金之利益，為社會
    通常觀念，又無法律上原因而受利益，致他人受損害者，應返還其利益，民法第
    一百七十九條前段定有明文。又基地之租金，以不超過土地申報地價年息百分之
    十為限，土地法第一百零五條準用同法第九十七條亦有明定，依系爭土地進五年
    申報地價自起訴日追溯五年內請求被告給付如訴之聲明第一項之不當得利金額，
    計算式如下：
（一）、系爭五○九地號部分計一百一十一萬六千四百六十一元，及自九十年十月一
        日起按月給付二萬五千零五元：
        八十五年九月至八十六年六月：（30800ｘ64.78ｘ10%）ｘ 10/12=000000
        0十六年七月至八十九年六月：（30800ｘ64.78ｘ10%）ｘ3=000000
        0十九年七月至九十年六月：（46320ｘ64.78ｘ10%）/12ｘ 14=000000
        000000+600121+350070=116461
        按月給付部分：（46320ｘ64.78ｘ10%）ｘ1/12=25005
（二）、系爭五一○地號部分計一千五百八十九萬二千六百九十七元，及自九十年十
        月一日起按月給付三十萬五千九百八十六元：
        八十五年九月至八十六年六月：（30680ｘ925.12ｘ10%）ｘ 10/12=0000000
        0十六年七月至八十九年六月：（30784ｘ925.12ｘ10%）ｘ3=0000000
        0十九年七月至九十年九月：（46176ｘ925.12ｘ10%）ｘ14/12=0000000
        0000000+0000000+0000000=00000000
        按月給付部分：（46176ｘ925.12ｘ10%）ｘ1/12=000000
0、原告詳查祭祀公業內部留存之一切財產清冊及相關檔案文件，並未有與被告就系
    爭土地所簽訂之買賣合約書，亦從未領到任何土地價款或補償金。原告曾前往被
    告機關閱覽相關資料，關於系爭土地，原告並未見到祭祀公業有出具類似其他地
    主所出具之協議同意書或意見調查表，顯當時祭祀公業並未將系爭土地出售與被
    告，被告主張已透過價購取得，顯非真實。
五、被告雖提出收據二紙謂系爭土地業經被告以協議價購方式取得，惟該二紙收據末
    尾簽名欄祭祀公業劉榮公前任管理人劉嘉棟之簽名互不相同，印章亦非祭祀公業
    所用之大印，顯係經人偽造，原告否認該收據之真正。又上開收據，未如其他地
    主領取補償費收據一般由葉俊海課長寫明「准發」後加蓋戳章，亦未貼上任何印
    花，該二紙收據實無法作為原告領取補償費之依據。又本件關於被告於系爭土地
    下施作地下設施物一節，亦無法律上正當權源。
參、證據：提出七六北縣店字第六八○七號證明書、八十北縣店民字第一二○一三號
    函、九○北縣店工字第一九八一五號函、律師函、八九北縣店工字第二○六九六
    號函、祭祀公業劉公榮創會全體會員名簿、祭祀公業管理暨組織規約、台灣板橋
    地方法院八十八年度訴字第七五八號民事判決、祭祀公業大印印文、土地買賣所
    有權移轉契約書、地籍圖謄本各一件、土地登記謄本、地價謄本二份、新店鎮○
    ○號道路新闢工程用地補償意見調查表三件、協議同意書四件、收據二十紙、照
    片四十六張為證，並聲請履勘現場。
乙、被告方面：
壹、聲明：原告之訴及假執行之聲請均駁回。
貳、陳述：
    系爭兩筆土地為道路用地，在日據時代應為保甲路，應自始都有人通行才會規劃
    為道路，大眾通行至今三十年。系爭土地係於民國六十年間協議價購取得，編為
    道路用地，即現行新店市○○路，系爭五○九號土地由劉嘉棟簽署領取補償金，
    並蓋有「劉榮公」印鑑；系爭五一○地號土地列於徵收名冊，但無領款記載，關
    於此部分被告已依循訴願程序答覆原告，日後視財產狀況另行核辦補償在案，被
    告為系爭道路之管理者，非使用者，未受有利益，受益者為公眾。
參、證據：提出收據一份、徵收名冊二份為證。
    理    由
一、本件原告起訴主張：坐落台北縣新店市○○段五○九、五一○（即重測前為大坪
    林段十二張小段一一二之一、一一二之二）等地號土地為祭祀公業劉榮公所有，
    詎被告未經徵收、購買，無權占用後闢為台北縣新店市○○路道路、埋設排水溝
    等地下設施物，供公眾通行、使用，由被告管理、養護，無法律上原因而受利益
    ，致原告受損害者，應返還其所受相當於租金之利益一千七百萬九千一百五十八
    元等情。被告則以：系爭兩筆土地為道路用地，大眾通行至今三十年。系爭土地
    係於民國六十年間原告已協議價購取得，編為道路用地（即現行新店市○○路）
    ，且被告為系爭道路之管理者，非使用者，未受有利益，受益者為公眾等語，資
    為抗辯。
二、按「私有土地實際供公眾通行數十年之道路使用，公法上應認為已有公用地役關
    係存在，其所有權之行使應受限制，土地所有人不得違反供公眾通行之目的而為
    使用（行政法院四十六年判字第三九號判例參照）。而既成道路符合一定要件而
    成立公用地役關係者，其所有權人對土地既已無從自由使用收益，形成因公益而
    特別犧牲其財產上之利益，國家自應依法律之規定辦理徵收補償，各級政府如因
    經費困難，不能對上述道路全面徵收補償，有關機關亦應訂定期限籌措財源逐年
    辦理或以他法補償其損失，固經司法院大法官會議釋字第四○○號解釋在案；惟
    既成道路之使用既係公法上之公用地役關係，其補償關係自屬公法上之權利義務
    ，此公用地役關係存續時，於此公用目的範圍內，要無私法上不當得利之問題。
    」，業經最高法院著有八十八年度台上字第三四七九號判決參照。經查，本件系
    爭土地自六十年間，即作為道路，供公眾通行，迄今已達三十年，並經台北縣新
    店市公所編為中正路，並埋設排水溝等地下設施物等情，為兩造所不爭執，並經
    本院勘驗現場屬實，製有勘驗筆錄及囑託台北縣新店地政事務所複丈作成實測複
    丈成果圖在卷可稽，且有照片四十六張足憑，自堪信為真實。而本件系爭土地既
    屬既成道路，排水溝等地下設施物之設置又與道路一體，用供道路排水，以利公
    眾通行、維護公共安全，與該道路供公眾通行之目的相符，揆諸首揭說明，系爭
    土地即有公法上之公用地役關係存在，祭祀公業劉榮公對系爭土地所有權之行使
    應受限制，即臻明確。至所有權人對土地無從自由使用收益，形成因公益而特別
    犧牲其財產上之利益，國家應予合理補償，主管機關對於既成道路或都市○○道
    路用地，在依法徵收或價購以前埋設地下設施物妨礙土地權利人對其權利之行使
    ，致生損失，形成其個人特別之犧牲，自應享有受相當補償之權利，固經司法院
    大法官會議釋字第四○○號、第四四○號解釋揭示在案，惟既成道路之使用既係
    公法上之公用地役關係，其補償關係自屬公法上之權利義務，應循行政爭訟程序
    以求救濟，此公用地役關係存續時，於此公用目的範圍內，要無私法上不當得利
    之問題。從而，本件原告援私法不當得利之法律關係，訴請被告返還如聲明所示
    利益及遲延利息，即屬無據，應與其假執行之聲請併予駁回。
三、本件因事證已臻明確，兩造其餘攻擊、防禦方法及所為之立證，經核與判決之結
    果不生影響，無庸逐一論述，併予敘明。
四、結論：原告之訴為無理由，爰依民事訴訟法第七十八條，判決如主文。
中　　　華　　　民　　　國　　九十一　　年　　　十　　　月　  　二  　　日
                                      民事第四庭法　　  官　周玫芳
右為正本係照原本作成
如對本判決上訴，須於判決送達後廿日內向本院提出上訴狀
中　　　華　　　民　　　國　　九十一　　年　　　十　　　月　　  二　　　日
　　　　　　　　　　　　　　　　　　　　　　　　法院書記官　王朝枝
